臺灣高等法院刑事判決　　　　　　 96年度重上更(三)字第1號
上　訴　人
即　被　告　甲○○
選任辯護人　林雅君　律師
上列上訴人因違反毒品危害防制條例案件，不服臺灣桃園地方法
院89年度訴字第227號，中華民國90年6月11日第一審判決（起訴
案號：臺灣桃園地方法院檢察署88年度偵字第14794號），提起
上訴，經判決後，由最高法院第3次發回更審，本院判決如下：
    主  文
原判決關於民國八十八年四月二十日起至同年八月十二日止販賣
第二級毒品部分撤銷。
甲○○無罪。
    理  由
一、公訴意旨略以：被告甲○○（被訴涉嫌自民國85年年底起至
    86年5月16日前販賣毒品部分，業經本院94年度上更 (一)字
    第162號判決公訴不受理確定），基於意圖營利之概括犯意
    ，自88年4月20日由臺灣桃園少年輔育院免除執行起，至88
    年8月12日止，連續在桃園縣楊梅鎮不特定之地點，多次販
    賣第二級毒品安非命予乙○○施用。嗣於88年8月13日15時
    許，乙○○於桃園縣楊梅鎮永寧里22鄰小楊梅36之2號為警
    查獲，供出上情。因認被告所為，係連續違反毒品危害防制
    條例第4條第2項之販賣第二級毒品罪嫌。
二、檢察官起訴被告犯罪無非以：證人乙○○迭於警詢及偵查時
    指述向被告購買安非他命，並於警詢指認被告口卡無訛為其
    論據。
三、訊據被告堅決否認有何販賣第二級毒品安非他命之犯行，並
    辯稱：我是冤枉的，我沒有販賣毒品，至於測謊報告有情緒
    波動感應，因測謊設題有8個問題，其中4個有關案情部分，
    當然會緊張有情緒波動，其它無關的問題我當然會平穩等語
    。
四、按犯罪事實應依證據認定之，無證據不得認定犯罪事實，刑
    事訴訟法第154條第2項定有明文。又施用毒品者，其所稱向
    某人購買之供述，須補強證據以擔保其供述之真實性。良以
    施用毒品者其供述之憑信性本不及於一般人，況施用毒品者
    其供出來源，因而破獲者，法律復規定得減輕其刑，其有為
    偵查機關誘導、或為邀輕典而為不實之陳述之可能，其供述
    之真實性自有合理之懷疑。是最高法院一貫之見解，認施用
    毒品者關於其向某人購買毒品之供述，必須補強證據佐證，
    以擔保其供述之真實性，俾貫澈刑事訴訟無罪推定及嚴格證
    明之基本原則。此所謂補強證據，必須與施用毒品者關於相
    關毒品交易之供述，具有相當程度之關連性，且足使一般人
    對於施用毒品者之供述無合理之懷疑存在，而得確信其為真
    實，始足當之。若毒品購買者之供述證據，本身已有重大瑕
    疵，依嚴格證明之法則，苟已無法憑為犯罪事實之認定時，
    自無再論補強證據之必要，其理甚明（參見最高法院95年度
    台上字第6850號判決）。
五、經查：
（一）茲將證人乙○○之證詞，析述如下：
    警詢時陳稱：「（安非他命向誰購買？其價錢為何？）安
      非他命是向一名綽號叫「阿古」男子所購得，其價錢為每
      一包（0.2公克）為新台幣1000元。」（見偵卷第7頁第1
      次警詢筆錄）；「我13日15時在楊梅鎮永寧里22鄰小楊梅
      36-2號遭警方查獲安非他命吸食器一組，及安非他命殘餘
      空袋、安非他命是甲○○賣給我的」、「（與甲○○何關
      係？認識多久？有無聯絡？）朋友關係，認識3年左右。
      有他大哥大電話0000000000；有向甲○○購買安非他命，
      一開始認識就向他購買，每次購買新台幣1000元，約0.2
      公克左右一小袋，大約2星期就向他購買」、「（最近一
      次購買時、地、多少）88年8月12日12時左右，在楊梅鎮
      『董月花』檳榔攤前向他購買1000元，0.2公克一小袋。
      」（見偵卷第8頁第2次警詢筆錄）。
    檢察官偵查時陳稱：「（是否曾向甲○○買過安非他命）
      有，今年（按88年）買過2、3次，約85年間，是年底左右
      ，我就向他買，中間他曾進去關，出來後他又找我，除了
      他坐3年牢間無向他買，在今年（按88年）5月他出來又找
      我，我又向他買，一共約向他買了10次左右，最後1次約
      在今年（按88年）8月12日左右，我今年均在桃園縣怡聯
      貨櫃廠旁的檳榔攤，以前都在外面，有時在楊梅鎮。我每
      次買1000元到5000元間，1包0.3或0.5公克，均為1000 元
      ，有時他找我，有時我找他，電話0000000000。」（見偵
      卷第16頁至第17頁）。
    原審時證稱：「（最後1次向甲○○購買為何時）就是88
      年8月13日被楊梅分局查獲前1天買的，我向他買過幾次，
      因為時間久了我忘了，我每次向他購買1000元1包或2000
      元1包」、「（檢訊筆錄是否實在）實在，我跟他買安非
      他命的經過確實是如此。」、「（88年他執行完畢後，有
      無接觸）只有向他買過2、3次，其餘的都是在他被關之前
      買的。」（見原審卷第94頁至95頁）。
    依據葉日鈜之證詞，其第1次警詢時，並未明確指認被告
      ，若謂證人熟識識被告已3年，何以第1次警詢不直接指認
      被告。證人稱在被告入少年輔育院執行感化教育前，曾多
      次向被告購買安非他命（被告此部分涉嫌販賣安非他命之
      犯行，業經本院上更 (一)判決公訴不受理確定），並在
      被告免除執行出院後，向被告購買安非他命2、3次，其中
      最後一次係88年8月12日12時左右，在楊梅鎮『董月花』
      檳榔攤前，向被告以1000元代價，購買安非他命0.2公克
      一小袋，後遭警方查獲等情。惟依本院被告全國前案紀錄
      表證人乙○○僅有一次違反毒品危害防制條例前科，即88
      年8月13日被查獲之該次，則之前證人乙○○是否有施用
      安非他命，及其施用之物是否確屬安非他命，難以證明。
      證人乙○○所供，向被告購買安非他命之價錢，或為「每
      1包0．2公克1千元」，或為「我每次買1千到5千元間，1
      包0．3或0．5公克，均為1千元」，或為「我每次向他購
      買1千元1包或2千元1包」，已有所齟齬。再查，證人乙○
      ○所述，向被告購買安非他命之次數，包括在被告接受感
      化教育前，即有10次左右，次數不少，惟確切之時間、地
      點及數量，均付諸闕如。由此可見證人之證言，悖離經驗
      法則甚鉅，且無任何毒品扣案可供檢驗，證人乙○○之證
      言難以憑信。
（二）再依卷內資料，被告自始堅決否認有販賣毒品犯行，因查
      無其他販售毒品者通常配備之通聯、分裝、計量工具，更
      無任何毒品查扣在案，是單憑證人乙○○一人指述被告販
      賣毒品，遽行推認被告具有營利之意圖而販賣安非他命，
      不符經驗法則及論理法則。
（三）原審經被告之同意，安排被告至法務部調查局就相關案情
      接受測謊鑑定，並由該局於89年12月15日以「控制問題法
      」及「混合問題法」對被告進行測謊，其測謊結果關於被
      告稱：其沒有販售安非他命給葉日鈜，呈現情緒波動反應
      ，研判被告有說謊【按另有二個問題「渠沒有販售安非他
      命給葉建成」、「渠沒有叫葉建成翻供作偽證」，亦均為
      情緒波動反應，研判有說謊，然此部分，與本案對被告甲
      ○○論罪之部分無關】，此雖有法務部調查局89年12月18
      日（89）陸 (三)字第89094981號鑑定通知書可稽（見原
      審卷第81頁）。惟按測謊鑑定，係依一般人在說謊時，會
      產生遲疑、緊張、恐懼、不安等心理波動現象，乃利用測
      謊儀器將受測者之上開情緒波動反應情形加以紀錄，用以
      判別受測者所供述之真實性，倘受測者愈想壓抑其謊言所
      產生之情緒，在測謊儀器上會愈產生明顯之情緒波動反應
      ；反之，則無此不實之波動反應。從而測謊鑑定結果，如
      就否認犯罪有不實之情緒波動反應，固得供審判上之參酌
      ，惟不得採為有罪判決之唯一憑據 (最高法院87年度台上
      字第3339號裁判意旨參照)。另測謊與自然科學具有「重
      現性」不同，測謊結果可能因被施測者之精神狀態、心理
      狀況、施測配合度、身體狀況等而受影響。本院依職務所
      知，依研究數據認測謊雖無法如同血跡DNA之鑑定般幾乎
      可達客觀之正確性，而有某種程度百分比之誤差，然研究
      數據亦指出測謊之信度為自百分之79至百分之百，平均信
      度百分之90（內政部警政署刑事警察局91年5月24日刑鑑
      字第0910122743號函可資參考）。是被告雖就否認販毒有
      不實之情緒波動反應，但在無其他補強證據之情形下，仍
      不得採為認定被告有罪之唯一憑據。被告始終堅決否認其
      事，縱未通過測謊鑑定，究難以該測謊鑑定資為證人乙○
      ○所為陳述之補強證據，查無其他補強證據，足認乙○○
      之供述確與事實相符，而達到通常一般之人均不致有所懷
      疑之程度，自難遽為不利於被告之認定。
六、末查，我國刑事訴訟制度業已修正為以當事人進行主義為主
    ，職權進行主義為輔，檢察官立於原告之地位，其對於被告
    之犯罪事實，本負有積極舉證之義務，且刑事被告原無自證
    無罪之義務，其在訴訟上所為之辯解，只須達於對起訴事證
    提出合理質疑之程度為已足，檢察官如對被告所舉反證仍有
    爭執，即應依照刑事訴訟法第161條規定，自負積極舉證釋
    疑之責任。本案被告已提出如上答辯，檢察官所舉證據尚未
    足使本院產生有罪之心證，自屬不能證明被告犯罪。
七、綜上所述，起訴意旨所提出被告販賣毒品之證據，尚有諸多
    合理懷疑之處。此外，復無其他積極事證，可認被告確有販
    賣毒品之犯行，自不能證明被告犯罪。
八、原審不察，就檢察官起訴之88年4月20起，至88年8月12日止
    部分，為被告有罪之判決，尚有未洽。被告上訴意旨指摘原
    判決此部分不當為有理由，應由本院撤銷改判，諭知被告無
    罪之判決。
據上論斷，應依刑事訴訟法第369條第1項前段、第364條、第301
條第1項前段，判決如主文。
本案經檢察官鄭銘謙到庭執行職務。
中　　華　　民　　國　　96　　年　　3 　　月　　28　　日
　　　　　　　　　刑事第十三庭  審判長法　官  曾  德  水
　　　　　　　　　　　　　　　　　    法　官  林  婷  立
　　　　　　　 　 　　　　　　　　　　法　官  王  炳  梁
以上正本證明與原本無異。
檢察官如不服本判決，應於收受送達後十日內向本院提出上訴書
狀，其未敘述上訴之理由者並得於提起上訴後十日內向本院補提
理由書（均須按他造當事人之人數附繕本）。
                                      書記官  廖  逸  柔
中　　華　　民　　國　　96　　年　　3 　　月　　28　　日
